---
title: "Comprensión de los Datos"
---

## Evaluación Inicial del Dataset

A continuación, se realiza una evaluación inicial del dataset cargado desde el archivo CSV. Esta evaluación incluye información básica como número de filas y columnas, nombres de las columnas y su estructura general.

**Evaluación del Número de Filas y Columnas**

```{r}
# Cargar el archivo CSV
student_data <- read.csv("StudentPerformanceFactors.csv")

# Ver número de filas y columnas
dim(student_data)
```

El dataset cuenta con un total de `r nrow(student_data)` filas y `r ncol(student_data)` columnas.

**Nombres de las Columnas**

```{r}
# Listar nombres de las columnas
colnames(student_data)
```

Los nombres de las columnas son descriptivos, lo que facilita identificar las variables y su propósito dentro del análisis.

**Visualización Inicial del Dataset**

```{r}
# Mostrar las primeras filas del dataset
head(student_data)
```

**Estructura de las Variables**

```{r}
# Ver estructura del dataset
str(student_data)
```

Se identificaron variables categóricas y numéricas.

## Resumen de las Variables

De las 20 variables totales, 7 son de tipo integer, es decir, se han almacenado como variables **numéricas discretas**. Sin embargo, en algunos casos, su naturaleza original es de **variable numérica continua**. Por ejemplo, las horas de estudio, la asistencia a clases y las horas de actividad física son variables que, conceptualmente, podrían tomar valores con decimales.

A continuación, se presenta un resumen detallado de cada variable, su tipo y una breve descripción.

| **Nombre de la Variable** | **Tipo** | **Descripción** |
|------------------------|------------------------|------------------------|
| `Hours_Studied` | Numérica Discreta | Número de horas dedicadas al estudio por semana. |
| `Attendance` | Numérica Discreta | Porcentaje de asistencia a clases. |
| `Exam_Score` | Numérica Discreta | Calificación obtenida en el examen final. |
| `Gender` | Categórica Nominal | Género o Sexo del estudiante (`Female`, `Male`). |
| `School_Type` | Categórica Nominal | Tipo de escuela a la que asiste el estudiante (`Public`, `Private`). |
| `Parental_Involvement` | Categórica Ordinal | Nivel de participación de los padres en la educación (`Low`, `Medium`, `High`). |
| `Motivation_Level` | Categórica Ordinal | Nivel de motivación del estudiante (`Low`, `Medium`, `High`). |
| `Teacher_Quality` | Categórica Ordinal | Calidad percibida del profesor (`Low`, `Medium`, `High`). |
| `Sleep_Hours` | Numérica Discreta | Horas promedio de sueño por noche. |
| `Family_Income` | Categórica Ordinal | Nivel de ingresos familiares (`Low`, `Medium`, `High`). |
| `Peer_Influence` | Categórica Ordinal | Influencia de los compañeros en el rendimiento (`Negative`, `Neutral`, `Positive`). |
| `Extracurricular_Activities` | Categórica Nominal | Participación en actividades extracurriculares (`Yes`, `No`). |
| `Previous_Scores` | Numérica Discreta | Calificaciones promedio obtenidas en evaluaciones previas. |
| `Tutoring_Sessions` | Numérica Discreta | Número de sesiones de tutoría a las que asiste el estudiante. |
| `Physical_Activity` | Numérica Discreta | Horas semanales dedicadas a actividades físicas. |
| `Internet_Access` | Categórica Nominal | Acceso a internet en el hogar (`Yes`, `No`). |
| `Learning_Disabilities` | Categórica Nominal | Presencia de discapacidades de aprendizaje (`Yes`, `No`). |
| `Access_to_Resources` | Categórica Ordinal | Disponibilidad de recursos educativos (`Low`, `Medium`, `High`). |
| `Distance_from_Home` | Categórica Ordinal | Distancia de la casa a la escuela (`Near`, `Moderate`, `Far`). |
| `Parental_Education_Level` | Categórica Ordinal | Nivel educativo de los padres (`High School`, `College`, `Postgraduate`). |
